臺灣高雄地方法院民事判決　九十三年度再易字第一七號
　　再審原告　乙○○○
　　再審被告　丙○○
　　再審被告　甲○○
右當事人間請求塗銷所有權移轉登記事件，再審原告對於民國九十三年四月二十八日
本院九十二年度簡上字第二五三號確定判決提起再審之訴，本院判決如左：
    主      文
再審之訴駁回。
再審訴訟費用由再審原告負擔。
    理     由
一、本件再審原告係於民國九十三年五月十日收受本院九十年度簡上二五三號確定判
    決，業經本院調閱該案卷宗查證明確，是再審原告於同年六月八日向本院提起本
    件再審之訴，尚未逾民事訴訟法第五百條第一項所定三十日之法定再審期間，其
    起訴程序要屬合法，先予敘明。
二、再審意旨略以：原確定判決依自由心證判斷事實真偽，有違背論理法則及經驗法
    則，從而原審調查證據認定事實，有舉證責任分配錯誤、認定事實不憑證據或重
    要證據漏未斟酌之情形，屬違背法令，為適用法規顯有錯誤，應予廢棄且足構成
    再審理由。本件再審理由略以：
『一原確定判決認定再審被告丙○○確有以四百四十六萬元之價格將門牌號碼為高雄
    市旗津區○○○路六十五號（以下簡稱系爭房屋）出售予甲○○云云係屬錯誤：
    (一)蓋系爭房屋早於八十八年十二月九日移轉所有權登記予甲○○，然甲○○卻遲
      至八十九年一月十二日才自其高雄三信存款帳戶內領出新臺幣（下同）五十七
      萬一千二百零一元給付買賣價金，顯不合理；又自再審被告甲○○於原審提出
      三信放款往來明細查詢單得知，積欠三信之本息金額為五十四萬四千四百零八
      元，與再審被告主張之代償金額五十六萬元不符，故再審被告甲○○並未代再
      審原告丙○○償還三信貸款新臺幣五十六萬元。
    (二)再審被告甲○○並未代丙○○償還積欠黃林水花之借款二百三十五萬元：
      (1)首先，甲○○雖於八十八年十一月十五日自其三信存款帳戶內提領二百二十
        三萬元，然與甲○○主張其於該日即代再審被告丙○○償還訴外人黃林水花
        之借款二百三十五萬元，二者金額不符。又甲○○於原審八十九年九月五日
        答辯狀辯稱其當時身上有現金五萬元云云，嗣於台灣高等法院高雄分院九十
        年度上易字第一一三號刑事案件審理時才又改稱係現金十二萬元云云，明顯
        前後矛盾。
      (2)又再審被告甲○○主張交付訴外人黃林水花之金額為二百三十五萬元云云，
        然黃林水花所舉之證據為其子黃金山分別於八十八年十一月十六日在二信各
        存入五十萬元定期存款，其子黃進義於八十八年十一月十七日在二信存入三
        十萬元定期存款，合計金額僅一百三十萬元，以及依刑事案件函查結果亦與
        黃林水花所述之金額、日期不同；且對差額一百零五萬元亦無法交代其流向
        ，況該筆金額尚鉅，依常情應以轉帳或開票方式交付，而非以現金給付之方
        法。
    (三)就系爭房屋買賣契約成立之時間，再審原告主張係八十八年十一月十五日，然
      建物登記謄本記載之原因發生日期及刑事判決均認係八十八年十二月二日，與
      再審被告所稱不符。且關於再審被告甲○○交付現金十五萬元予再審被告丙○
      ○之時間、地點及何人在場，系爭房屋買賣契稅暨規費由何人負擔，又丙○○
      於系爭房屋買賣後有無搬離，甲○○交付黃林水花款項之資金來源及金額，以
      及關於黃林水花少收尾款金額若干乙節，丙○○、甲○○及證人汪明淵於前開
      刑事案件中之說詞前後不一致。
    (四)另外，再審被告甲○○名下三信五七八八○號帳戶，實為鳥松鄉福德祠所有，
      不足為再審被告甲○○支出買賣價金之證明；再審被告間合意以再審被告甲○
      ○之借款債權一百五十萬元抵銷買賣價金，然對於再審被告間是否確存有借貸
      關係，再審被告甲○○無法提出實證，且再審被告丙○○對於借款當時有無約
      定利息及開立借據，說詞不一，足見再審被告間之借貸關係並不存在；訴外人
      黃林水花與再審被告丙○○間之抵押債權二百五十萬元，然關於該借貸之收付
      竟無任何資料留存，足見該二百五十萬元抵押權之設定顯屬虛偽，則再審被告
      甲○○要不可能以房屋買賣價金為再審被告清償黃林水花之二百三十五萬借款
      。
  二原確定判決認定再審被告甲○○買受系爭房屋時並不知悉丙○○稱欠再審原告一
    百六十萬元，並無損害再審原告債權之意思云云，係屬錯誤：
    蓋甲○○於原審八十九年十月二十四日筆錄稱，丙○○向其借錢時，有表示週轉
    不靈，嗣於八十九年九月五日答辯狀更自承丙○○向其借款一百四十萬元，迄八
    十八年八月底伊向丙○○追討，然丙○○無力清償，經雙方協商，丙○○表示系
    爭房屋已分別設定第一、二順位抵押權予三信及黃林水花，又證人周道川證稱，
    丙○○曾當其面稱：「我老大說要給別人賺，不如給自己人賺」等語；再者，再
    審被告丙○○於其刑事被告案件中，亦自承其處分系爭房屋前，已遍詢各債權人
    承受之意思，甲○○基於同情而加以承受，況二人分別為鳥松鄉福德祠管理委員
    會擔任主任委員及常務監事，關係密切，甲○○應當知悉丙○○之財務狀況，足
    見甲○○明知丙○○早已負債累累。
  三綜上所述，原確定判決認定事實並未斟酌全辯論意旨及調查證據之結果，而有判
    決適用法規顯有錯誤之再審理由。爰依法提起本件再審之訴，並聲明：(一)原確定
    判決均廢棄。(二)右廢棄部分：(1)先位聲明：確認再審被告間就系爭房屋之買賣及
    所有權移轉之物權關係不存在，再審被告甲○○應塗銷該所有權移轉登記，回復
    登記為再審被告丙○○所有。(2)備位聲明：撤銷再審被告就系爭房屋買賣之債權
    行為及所有權移轉之物權行為，並命甲○○塗銷該所有權移轉登記。(3)再審及前
    審訴訟費用由再審被告負擔。
三、按民事訴訟法第四百九十六條第一項第一款所謂適用法規顯有錯誤，乃指原確定
    判決所積極的適用之法規，顯然不合於法律規定，或與司法院現尚有效及大法官
    會議之解釋，或最高法院現尚有效之判例，顯然違反者而言，並不包括消極的不
    適用法規，或取捨證據不當，或認定事實錯誤之情形在內；民事訴訟法第四百九
    十六條第一項第一款所謂適用法規顯有錯誤，係指就事實審所確定之事實適用法
    規顯有錯誤而言。至事實審取捨證據、認定事實容有不當，當事人僅得據為上訴
    理由，尚難以此指為合於前述「適用法規顯有錯誤」之再審原因；最高法院六十
    九年度台再字第一三一號裁判、七十二年度台再字第一二五號裁判可資參照。』
四、就再審原告所提之再審理由分述如下：
  (一)再審原告所提前述再審理由一原確定判決認定再審被告丙○○確有以四百四十六
    萬元之價格將系爭房屋出售予甲○○云云係屬錯誤部份，經查：
    經本院調閱原第二審即本院九十二年簡上字第二五三號判決卷證及判決審閱結
      果，原審判決係以證人汪明淵、陳淑妙、黃林水花於刑事案件之證述（見台灣
      高等法院高雄分院九十年上易字第一一三號卷(一)第一二五至一二六頁、第一三
      四至一三七頁；卷(二)二三八至二三九頁、三一四至三一六頁），並有銀行存摺
      、高雄三信開銷戶明細查詢單、中途解約定期存款單、不動產買賣契約書、放
      款往來明細查詢單、高雄三信取款憑條、回函與相關借款資料為證（見第一審
      即八十九年簡字第二二八六號卷(一)第三九至五十頁、卷(二)第一八七至一九七頁
      ），因此原審判決認定再審被告丙○○抗辯其係以四百四十六萬元之價格，將
      系爭房屋售予甲○○乙節，尚非無據。
    再者，原審判決又依高雄市政府地政處鹽埕地政事務函覆前開高雄高分院刑事
      案件之設定抵押資料，可看出再審被告丙○○於系爭房屋售予再審被告甲○○
      前，即於八十一年九月十五日設定最高限額一百二十萬元之第一順位抵押權予
      高雄三信，並於八十七年五月二十八日設定最高限額二百五十萬元第二順位抵
      押權予訴外人黃林水花，嗣甲○○於八十八年十一月十五日代丙○○向黃林水
      花清償上開二百三十五萬元債務，及於八十九年一月十二日自其高雄三信存款
      帳戶內提領五十七萬一千二百零一元，代丙○○向高雄三信清償上開抵押債務
      ，丙○○將系爭房屋移轉登記予甲○○同時，並辦理塗銷黃林水花之第二順位
      抵押權，嗣後並塗銷高雄三信之第一順位抵押權之事實，並自附卷之載明與上
      開設定、塗銷抵押權相關之建物登記謄本、他項權利證明書、取款憑條、放款
      往來明細查詢單、存摺、債務清償證明書、登記申請書全案影本證據審酌得知
      （見前開一一三號卷(一)第二一二至二三四頁），因而原審判決認定丙○○於出
      售系爭房屋前，確以該房屋向高雄三信及黃林水花抵押借款，且甲○○嗣後亦
      有替丙○○清償該兩人之借款債務一節，亦非無據。
    至於再審原告主張再審被告丙○○、甲○○及證人汪明淵於上開刑事案件證述
      內容不盡相同乙點，亦經原審判決以甲○○提領二百二十三萬元，與黃林水花
      所稱清償第二順位抵押債務雖未盡相符，惟依第一審卷附之甲○○、黃林水花
      之子黃金山、黃進義之資金存提記錄（見上開第一一三號卷(二)第二六一、二九
      ○至二九三頁）得知，已足以證明甲○○有代丙○○償還黃林水花債務之事實
      ，而認定再審原告此部份主張，無法對其有利之認定。
  (二)另再審原告所提前述再審理由二以原確定判決認定再審被告甲○○於買受系爭房
    屋時，並不知悉再審被告丙○○積欠再審原告一百六十萬元，並無損害再審原告
    之債權之意思，亦顯屬錯誤部份，經查：
    原審判決先則認定丙○○確有於八十八年十二月二日，以四百四十六萬元之價
      格將系爭房屋出售予甲○○，其中一百四十萬元甲○○則以丙○○之債務抵押
      ，另清償丙○○積欠高雄三信之五十七萬一千二百零一元，其餘二百五十萬元
      則清償丙○○積欠黃林水花之債務（實際給付二百三十五萬元）之事實，已詳
      如前述，進而推論丙○○將系爭房屋所有權移轉予甲○○，係屬有償買賣。原
      審判決復認為丙○○出售房屋，係用以抵償其積欠甲○○、高雄三信及黃林水
      花共計四百多萬元之屆期債務，其就既存債務為清償，固生減少房屋之積極財
      產，但因同時亦減少其積欠上開三人之四百多萬元消極債務，顯見其出售行為
      對於其資力並無影響。另參酌再審原告亦自認系爭房屋於丙○○出售時，連同
      日後可享有之房屋基地優先承購利益，其價值約有二、三百萬元，今丙○○既
      以高於上開價值之四百四十六萬元出售，亦難認有何詐害債權之情事，是再審
      原告依民法第二百四十四條之規定主張撤銷，為無理由。
    再者，原審判決認再審原告於原審主張民法第二百四十四條撤銷權，須由其就
      該條規定要件，亦即就債務人明知有損害債權人之權利舉證，從再審原告前述
      再審被告甲○○於買受系爭房屋時已知悉丙○○積欠再審原告債務，係以其無
      法全部交待其買賣資金流向及買賣雙方又係朋友關係等情為其論據。然查，再
      審原告就其主張並未舉證以實其說，僅憑其主觀之臆測，雖再審被告就其買賣
      價金未能提出全部之資金流向證明，然在無其他積極證據足以佐證之情況下，
      亦不得據此推定再審被告甲○○於買受房屋時即已知，況前揭九十年上易字第
      一一三號確定判決，亦認定甲○○對於買賣系爭房屋時，就該買賣及所有權移
      轉有損害再審原告債權乙事為不知情，有判決在卷可證，由此益可證明甲○○
      抗辯其買受房屋時並不知道丙○○有積欠再審原告一百六十萬元，其並無損害
      其債權之意思等語，應屬可採。原審判決以再審原告既無法證明甲○○係惡意
      受益人，則其援引上開規定主張撤銷亦屬無據為由，駁回再審原告之上訴，均
      屬有據。
  (三)綜上所述，再審原告所述均為事實認定，原審判決就前開事實之認定縱有錯誤，
    徵諸前述，均非屬適用法規顯有錯誤之情形。而再審原告逐字抄襲與原審之民事
    爭點整理狀之相同理由（見九十二年簡上字第二五三號卷第二十六頁）提起本件
    再審之訴，洵屬無據，並無理由。
五、末按再審之訴顯無再審理由者，得不經言詞辯論，以判決駁回之，民事訴訟法第
    五百零二條第二項定有明文。本件再審原告指摘原確定判決有民事訴訟法第四百
    九十六條第一項第一款再審事由，均不足採，業如前述。從而，再審原告提起本
    件再審之訴，顯無理由，爰不經言詞辯論，逕以判決駁回之。
六、據上結論：本件再審之訴無理由，依民事訴訟法第五百零二條第二項、第七十八
    條，判決如主文。
中　　　華　　　民　　　國　　九十三　　年　　　九　　　月　　 三十 　　日
                              臺灣高雄地方法院民事第五庭
~B審判長法官　陳嘉惠
~B法　　　官　秦慧君
~B法　　　官　郭慧珊
右正本係照原本作成。
中　　　華　　　民　　　國　　九十三　　年　　　九　　　月　　 三十 　　日
~B法院書記官　董明惠
